臺灣高等法院臺南分院刑事判決
上　訴　人　臺灣臺南地方法院檢察署檢察官
被　　　告　乙○○
指定辯護人　本院公設辯護人　丁○○
上列上訴人因被告強盜案件，不服臺灣臺南地方法院九十三年度
訴字第四號中華民國九十三年十二月二日第一審判決（起訴
案號：臺灣臺南地方法院檢察署九十三年度偵字第七五九二號）
，提起上訴，本院判決如下：
    主  文
上訴駁回。
    理  由
一、公訴意旨略以：乙○○與另名不詳歹徒共同基於意圖為自己
    不法所有之犯意聯絡，於民國九十二年一月三十一日晚上十
    時十分許，在臺南縣麻豆鎮○○路五十五巷十八號前，趁甲○○與其妻賴美香（已改名為徐賴美汝，下稱徐賴美汝）及
    其大姨子丙○○（已改名賴羿安，下稱賴羿安），自附近賭
    場出來甫進入甲○○所駕駛車號Ｃ九─三六八○號之小客車
    內（甲○○坐於駕駛座，其妻賴美香坐於其旁，丙○○則坐
    於後座）之際，由前述不詳歹徒持槍打開後車門侵入其內，
    並以槍抵住丙○○（因未搜扣作案工具之槍枝，無從鑑定是
    否具有殺傷力），乙○○則打開右前座車門，並持足以傷人
    身體兇器之西瓜刀抵住賴美香之脖子，致使前述三人不能抗
    拒，由乙○○搜括賴美香身上之財物，強取其裝有新臺幣（
    下同）二十四萬元之皮包一只及賴美香繫於腰部霹靂包內之
    四十萬元，該不詳歹徒則搜括丙○○身上之財物，並強取丙○○置放於駕駛座下方之現金一百一十五萬元，乙○○等二
    人得手後即往前述巷道逃逸，並搭乘某部不詳車號之自小客
    車逃離現場。嗣為警調閱通聯紀錄及持口卡片供甲○○等三
    人指認後，循線查獲。因認被告乙○○涉有刑法第三百三十
    條之加重強盜罪嫌。
二、本件公訴人認被告乙○○涉有右揭犯行，無非係以被害人賴
    羿安、徐賴美汝、甲○○三人指認被告即為強盜該三人財物
    歹徒中之持刀者；以及依被告所持之電話號碼000000
    0000號之行動電話之通聯紀錄，於案發前一分鐘之行動
    電話基地臺，位於麻豆鎮○○路一二七號七樓，適在案發地
    點附近；另依被告之測謊報告，顯示被告對於未參與強盜案
    、未持刀搶錢及被搶的錢其未花用等問題，均呈說謊反應等
    證據，為其所憑之論據。訊據被告乙○○堅決否認有何公訴
    人所指犯行，辯稱：伊並沒有持刀強盜被害人甲○○、徐賴
    美汝、賴羿安三人等語。
三、按犯罪事實應依證據認定之，無證據不得認定犯罪事實；又
    不能證明被告犯罪者，應諭知無罪之判決，刑事訴訟法第一
    百五十四條第二項、第三百零一條第一項分別定有明文。所
    謂認定犯罪事實之證據，係指足以認定被告確有犯罪行為之
    積極證據而言，該項證據自須適合於被告犯罪事實認定，始
    得採為斷罪資料，如未能發現相當證據，或證據不足以證明
    ，自不能以推測或擬制之方法，為裁判基礎，最高法院二十
    九年度上字第三一○五號、四十年臺上字第八六號判例可資
    參照。又認定犯罪事實所憑之證據，雖不以直接證據為限，
    間接證據亦包括在內，然而無論直接或間接證據，其為訴訟
    上之證明，均須達於通常一般之人均不致於有所懷疑，而得
    確信其為真實之程度，始得據為有罪之認定，若其關於被告
    是否犯罪之證明未達此程度，而有合理性懷疑之存在，致使
    無從形成有罪之確定，根據「罪證有疑，利於被告」之證據
    法則，即不得遽為不利被告之認定，最高法院七十六年臺上
    字第四九六八號判例亦同此要旨。再者，告訴人之告訴，係
    以使被告受刑事訴追為目的，是其陳述是否與事實相符，仍
    應調查其他證據以玆審認，最高法院五十二年臺上字第一三
    ○○號判例可資參照。
四、經查：
（一）按被告以外之人於審判外之陳述，雖不符前四條之規定，
      而經當事人於審判程序同意作為證據，法院審酌該言詞陳
      述或書面陳述作成時之情況，認為適當者，亦得為證據。
      當事人、代理人或辯護人於法院調查證據時，知有第一百
      五十九條第一項不得為證據之情形，而未於言詞辯論終結
      前聲明異議，視為有前項之同意刑事訴訟法第一百五十九
      條之五定有明文。查本件犯罪之證據方法詳如(一)被害人賴
      羿安之供述(二)被害人徐賴美汝之供述(三)、被害人甲○○之
      供述(四)臺灣大哥大股份有限公司雙向通聯資料查詢單(五)調
      查局九十二年九月十五日調科南字0000000000
      號測謊報告書(六)模擬現場之照片及勘驗筆錄(七)證人王世賢
      之證詞(八)證人陳豐霈之證詞(九)證人陳韋臣之證詞(十)證人黃
      江男之證詞(十一)證人石國樑之證詞(十二)臺南縣警察局麻豆分局
      麻警刑字0000000000號卷內之扣押書(十三)臺南地
      檢署九十二年偵字七五九二號卷內之扣押物品清單(十四)現場
      指認照片八張(十五)內政部警政署刑事警察局鑑驗書(十六)臺南縣
      警察局勤務指揮中心之報案紀錄表(十七)林文賢、吳憲聲之供
      述(十八)調查局測謊鑑定過程參考資料(十九)九十二年營簡字第四
      五八號、九十二年偵字第八四○○號卷證資料。被告及辯
      護人均同意列入證據方法（見本院卷第五二、五三頁），
      是本院審酌該言詞陳述或書面陳述作成時之情況，認為適
      當，自得採為證據能力，先行敘明。
（二）按證人為法定證據方法之一種，係指於刑事訴訟程序中，
      就案件待證事實陳述其見聞之人。然因待證事實之發生是
      瞬間、短暫，而人五官之感覺、聽聞有其極限性，在不熟
      悉之人、地、事上，更覺明顯，故證人就待證事實之敘述
      ，可能因觀察過程、記憶及外力介入之影響而有瑕疵，或
      遺留空檔，或依自己之邏輯，將漏洞填補，此乃因一般人
      之認知與記憶的運作方式與照相機、錄音機或攝影機等留
      存聲音及影像之機器截然不同，人之記憶係由外在環境中
      擷取到片段線索，該資訊在進入記憶系統後，會與先前的
      知識與期待，也就是已經儲存在記憶中的訊息產生交互作
      用，因此記憶是種整合的過程，並且是人本身經過建構及
      創造後所得的產物，而且證人之記憶也會隨著時間消逝而
      衰退，也因此國外之研究認為警方在提供犯罪嫌疑人列隊
      供被害人指認應遵守之四項規則，以避免指認錯誤發生：
      【第一】為主導列隊指認或相片指認之警官不應該知道該
      位嫌疑犯，事實證明證人能夠或將有意識或無意識地對警
      官期望答案有所回應，此即為主試者期望效應。【第二】
      必須明確告訴目擊證人，嫌疑犯可能沒有出現在列隊指認
      或相片指認中，因此沒有必要一定要指認其中任何一個人
      ，以此避免指認無辜之人。【第三】在列隊指認和照片指
      認中，嫌疑犯不應與其他列隊者有明顯不同特徵。【第四
      】在進行指認時及警官回應前，目擊證人應就其所指認之
      人為實際罪犯有多少把握做出一明確聲明等。對於被害人
      指認犯罪嫌疑人之程序，我國內政部警政署亦於九十年八
      月間頒佈「警察機關實施指認犯罪嫌疑人程序要領」，其
      中並規範與上開國外研究類似之指認程序，並規範司法警
      察提供被害人指認犯罪嫌疑人時至少應具備以下幾個要點
      ：「指認前應由指認人先陳述犯罪嫌疑人特徵。指認
      前不得有任何可能暗示、誘導之安排出現。指認前必須
      告訴指認人，犯罪嫌疑人並不一定存在於被指認人之中。
      實施指認，應於偵訊室或適當處所為之。應為非一對
      一之成列指認（選擇式指認）。被指認之人在外形上不
      得有重大差異。實施指認應拍攝被指認人照片，並製作
      紀錄表附於筆錄。實施照片指認，不得以單一相片提供
      指認，並避免提供老舊照片指認」等。然卷查：
    1.以本案被害人賴羿安、徐賴美汝、甲○○三人遭強盜之過
      程而論，彼等三人係在無預警之情形下，突遭二人分持西
      瓜刀及類似槍械之兇器衝入車內強取財物，被害人賴羿安
      、徐賴美汝、甲○○三人於該短暫時間且受驚嚇之情況下
      ，於案發後是否仍能對強盜者之面貌有完整無誤之記憶，
      即有待斟酌之處，是為避免被害人因記憶缺失或遭人誘導
      而有指認嫌犯錯誤之情，司法警察提供被害人等指認犯罪
      嫌疑人時，更應遵循上開原則。然九十二年一月三十一日
      案發後，被害人雖隨即向警察機關報案，警方亦前往案發
      現場處理，然於當日受理警員並未對目擊案發經過之被害
      人製作筆錄等情，業據證人即當日前往採證之員警王世賢
      於原審審理時證述屬實（見原審卷第二四九、二五一頁）
      ，因而被害人甲○○、徐賴美汝、賴羿安三人並未於案發
      後之第一時間，憑其鮮明之記憶供述本案強盜案件犯罪嫌
      疑人之特徵。另觀之卷附之警詢筆錄可知，被害人甲○○
      、徐賴美汝、賴羿安三人於距案發日一個半月後之九十二
      年三月二十三日始至警局製作筆錄，而依上開被害人甲○○、徐賴美汝、賴羿安三人所製作之第一次警詢筆錄內容
      ，三人對於持刀歹徒之形容均為相同之「身高約一百七十
      多公分、中等身材、膚黑年約四十歲」供述等語，對於另
      持槍歹徒亦係均供稱：「我沒有看清歹徒特徵」等語（見
      臺南縣警察局麻豆分局麻警刑字第0000000000
      號刑事偵查卷第五、十一、十二、二十頁），亦即被害人
      賴羿安、徐賴美汝、甲○○三人於第一次警詢筆錄中對於
      持刀歹徒特徵之描述，彼等供述之內容均一字不差，對於
      另位歹徒亦係為相同之供陳：未看清其特徵等語。參酌一
      般人對於他人特徵之描述，本會基於其生活經驗以及慣用
      語詞而有所差異，故自難期待數人於描述某一特定人之特
      徵時，會以一致且毫無出入之語詞內容敘述；同理，亦難
      於同一時間對共犯另一人，在場多數被害人均無一人看清
      其特徵之事宜。是審酌上開被害人賴羿安、徐賴美汝、甲○○三人係於案發一個半月後才製作第一次筆錄，彼等於
      警詢筆錄中又對於持刀歹徒之特徵為完全相同用語之描述
      ，對於另一歹徒供述沒有看清其特徵，佐以被害人賴羿安
      、甲○○於原審審理時均證述：是因為甲○○於案發後接
      到警員之電話，警員並告知已掌握一些線索，所以甲○○
      才通知被害人賴羿安、徐賴美汝一同前往警局製作筆錄等
      語（見原審卷第一一七、二五０、二五三頁）等情觀之，
      足見被害人賴羿安、徐賴美汝、甲○○三人於第一次警詢
      筆錄中對持刀歹徒特徵之描述，或係基於被害人三人於案
      發後彼此交換案發情節所見，因而產生對於持刀歹徒一致
      描述之結果；或係基於警方懷疑某特定人涉案，因而於警
      詢時對被害人三人為不當之誘導，或係基於其他因素；致
      使被害人三人為一致之陳述，故而被害人三人於第一次警
      詢筆錄中描述持刀歹徒之特徵時，已非純粹憑藉案發時目
      睹犯案過程留存之記憶，亦即被害人三人對持刀歹徒之描
      述，顯已受到其他因素之影響。
    2.再者，被害人賴羿安、徐賴美汝、甲○○三人第一次指認
      被告時，係於前開第一次警詢筆錄之四日後即九十二年三
      月二十七日，而當時距離案發已近二個月，故而在時間已
      相隔有一段時間之情形下，依被害人之感官能力、印象，
      能否正確指認，已非無疑。又該次指認程序中，警方又僅
      提供被告乙○○一人之正面及側面照片交予被害人賴羿安
      、徐賴美汝、甲○○三人同時指認，且該次指認程序，係
      因警方通知被害人已經掌握與渠等遭強盜案情有連帶關係
      之人，因而要求被害人到警局指認相片等情，業據被害人
      賴羿安於原審審理時證述綦詳（見原審卷第一一六、一一
      七、二五０、二五一頁）。準此，該次指認程序，警方已
      透露被害人賴羿安、徐賴美汝、甲○○三人一明確訊息，
      亦即所提供之單一被告乙○○之相片，即為本案強盜案之
      犯罪嫌疑人，在此種已經懷疑嫌犯就是被告的誘導因素情
      形下，讓被害人三人作單一的指認，足認該次指認之程序
      顯係以「對號入座」之方式為之，況警方又未提供其他同
      型照片可資被害人選擇、比對或排除，被害人賴羿安、徐
      賴美汝、甲○○三人當日之指認，乃係順應警方意思，故
      而該次指認程序，實有瑕疵可指。參酌上開內政部警政署
      既已頒佈「警察機關實施指認犯罪嫌疑人程序要領」，提
      供員警於辦案時具體且明確之指認程序依據，然由本案警
      方主導之指認程序完全違背上開要領之內容，顯見被害人
      賴羿安、徐賴美汝、甲○○三人於九十二年三月二十七日
      在警局指認被告乙○○之照片即為強盜案中持刀歹徒之指
      認程序，顯有可議之處，尚難據此為被告不利之認定。
    3.又於九十二年六月十四日被告乙○○因另案經警緝獲後，
      被害人賴羿安、徐賴美汝、甲○○三人雖又再次當面指認
      被告乙○○本人即為持刀強盜之歹徒，而本次之指認過程
      中，員警雖已讓被害人先行陳述持刀強盜歹徒之特徵，再
      命三名指認對象成列供被害人指認，並有告知被害人犯罪
      嫌疑人不一定存於指認對象中，足認警方此次指認程序上
      已踐行上開要領之部分規範，然被害人既於九十二年三月
      二十七日於警局製作筆錄時，已經過員警提示被告乙○○
      一人之照片供被害人三人為單一指認，被害人三人顯有遭
      受前次指認之暗示誤導之虞，該三人之記憶已有受先入為
      主觀念影響，是本次之指認過程雖較符合指認程序，然已
      不能補正前開指認程序瑕疵對被害人所造成之不當影響，
      而使本次之指認具有較為可信之情形。
    4.另再審酌警卷中前後二次被害人賴羿安、徐賴美汝、甲○○等共六份之指認筆錄（即九十二年三月廿七日、九十二
      年六月十四日二次警訊筆錄），除被害人徐賴美汝九十二
      年六月十四日之指認筆錄係由偵查員陳豐霈所製作外，餘
      者均係由偵查員陳韋臣所製作，而審酌前開內政部警政署
      頒佈之「警察機關實施指認犯罪嫌疑人程序要領」係於九
      十年八月間，且被害人三人第二次之指認復又多遵循上開
      要領程序辦理，堪認承辦本案員警對於被害人指認犯罪嫌
      疑人之程序知之甚詳，然承辦員警竟於被害人第一次指認
      程序中出現上揭無可彌補之重大瑕疵，足認本案警員辦案
      過程顯有疏失。再者，承辦本案之員警陳豐霈雖於原審審
      理時供述：三月份被害人到我們警局報案，當天剛好伊值
      日，我們才受理，受理後依據被害人之指述，調出轄區符
      合被害人供述條件之八名治安人口供被害人指認等語，證
      人即警員陳韋臣於原審時雖亦供證稱：因為三月份那天我
      們小隊長值日，他們就進來報案，我們就接手（見原審卷
      第二００至二０二頁、第二０七頁）。然依證人即勤務中
      心一一０受理員即證人吳憲聲於原審時則供證：有一婦人
      打電話說於九十二年一月三十一日十時三十九分，在台南
      縣麻豆鎮○○路五十五巷十八號前遭人搶奪財物，伊依其
      所說記載等語，並有台南縣警察局九十三年七月二十六日
      南縣勤字第０九三００五二００七號函檢附該中心一一０
      受理各類案件記錄表可按（見原審卷第一四六、一九三、
      一九四頁），核與上開證人陳豐霈、陳韋臣所言並不相合
      ，更與被害人賴羿安、徐賴美汝、甲○○等於原審審理時
      供述係於案發後一個半月接獲警方主動來電，告知已掌握
      特定嫌疑人之線索而要求渠等前往警局製作筆錄，且指認
      犯罪嫌疑人相片時，警方僅提供被告乙○○一人之相片供
      被害人指認一節出入甚大，且證人即警員林文賢亦於原審
      時供證：接獲勤務中心的通報有去現場處理，有找到報案
      人等語（見原審卷第一九六頁）。是依上開證人吳憲聲、
      林文賢之證言，及審酌被害人對於製作警詢筆錄及指認犯
      罪嫌疑人之過程，本無虛偽構述之必要，而員警供述辦案
      程序時，如所述之程序不合規定時或有受行政之懲處。故
      綜合上開事證予以判斷，自應以上開證人吳憲聲、林文賢
      之供證、上開中心一一０受理各類案件記錄表所載、被害
      人之供述較可採信。再者，被害人於案發後之第一時間即
      已向一一○勤務中心報案，員警雖趕赴現場處理，然蒐證
      員警除未對犯罪現場即被害人之車輛為犯罪跡象之採證，
      以作為日後偵辦犯罪之依據外，復又未對被害人賴羿安、
      徐賴美汝、甲○○三人製作警詢筆錄，以瞭解犯案歹徒之
      特徵，然承辦員警於缺乏線索之情況之下，竟可主動提供
      犯罪嫌疑人之資料供被害人指認，足認本案警方辦案之過
      程，自難脫免誘導被害人指認被告之嫌。
    5.基上，足見本案被害人賴羿安、徐賴美汝、甲○○三人，
      雖迭自警詢時、偵查中及原審審理時，均一致供述被告乙○○即為案發當日持刀強盜渠等之歹徒之一，惟被害人三
      人等一開始指認被告之程序，既已存有對號入座之指認瑕
      疵，是而其後不利被告之證詞，即難脫受先前指認先入為
      主之不當影響。此外，再參之被害人徐賴美汝於原審時以
      證人身份具結詰問時，對於被搶之過程，係供證：持刀搶
      伊歹徒，搶完伊就走了，沒有搶伊先生甲○○等語（見原
      審卷第一０七頁）；被害人甲○○於原審時以證人身份具
      結詰問時，對於被搶之過程，則供證：持刀歹徒搶伊西裝
      褲口袋內之四十萬元等語（見原審卷第九九頁），有關置
      放在外套之金額，係被害三人於警訊所供稱之一百十五萬
      元（見警卷第四、十、十九頁），抑係被害人賴美香於原
      審時所供證之一百二十萬元（見原審卷第一０九頁），互
      核亦不一致等情以觀，是被害人等對被告之指認及不利被
      告之證言，尚無法使法院達到確信本案之加重強盜案件，
      即係被告所為之心證認定。
（三）再者，被告固自承於九十二年一月間案發時，伊係使用門
      號0000000000號之行動電話用戶識別ＳＩＭ卡
      做為聯絡工具等語，而依卷附之前開門號行動電話於九十
      二年一月三十一日案發當日之通聯紀錄，於案發前之晚上
      九時十七分五十六秒時，曾有門號0000000000
      號行動電話撥打至被告前開所持之行動電話門號，而當時
      被告行動電話通話之基地臺之位置係位於臺南縣麻豆鎮南
      勢一之五號四樓頂，該基地臺位置雖據證人陳豐霈於本院
      審理時證述：伊知道該基地臺之位置，與案發地點位置大
      約相同，開車約二分鐘等語（見原審卷第二０四頁）；另
      於案發前之晚上十時九分十九秒時，有門號000000
      0000號行動電話撥打到前開被告所持之行動電話門號
      ，當時被告行動電話通話之基地臺之位置係位於臺南縣麻
      豆鎮○○路一二七號七樓頂，與案發現場臺南縣麻豆鎮○○路五十五巷十八號前之位置相近，公訴人因而據上開通
      聯紀錄認被告乙○○於案發前既適在案發地點，堪認被告
      乙○○確有參與本案加重強盜案件之犯行。惟查，觀諸前
      開卷附門號0000000000號之九十二年一月二十
      九日至九十二年二月二日之通聯紀錄，除前開九十二年一
      月三十一日晚上九時十七分五十六秒許，被告所使用之行
      動電話通話基地臺為現場附近之臺南縣麻豆鎮南勢一之五
      號四樓頂外，另外前開被告所持門號之行動電話，於九十
      二年一月二十九日下午六時三十三分五十一秒時（通話一
      百七十三秒）、九十二年一月三十日下午五時三十六分五
      十六秒時（通話九秒）、九十二年一月三十一日凌晨一時
      二十三分十二秒（通話六十秒）、九十二年一月三十一日
      晚上七時十八分五十三秒（通話三十六秒）、九十二年一
      月三十一日晚上七時二十一分十九秒（通話二十一秒），
      亦有使用臺南縣麻豆鎮南勢一之五號四樓頂之行動電話基
      地臺通聯之紀錄，足認被告乙○○於案發前即常於案發地
      點附近活動，是而被告所持之行動電話之通聯紀錄（見警
      卷第卅四、卅五頁），出現上開接近案發時點使用案發地
      點附近行動電話基地臺之巧合情節，自屬可預期而非屬特
      殊異常之情形，即難據此巧合即為被告不利之認定。況由
      被害人賴羿安自承：伊被強盜當日係因過年期間，所以攜
      款前往案發地點附近賭博而遭強盜等語，堪認本案加重強
      盜案件，並非在被害人住所、工作地點或其常出入之場所
      等地所為，佐以本案持刀強盜之歹徒並未戴安全帽或以口
      罩蒙面等防護措施即下手為強盜犯行一節，足認本案加重
      強盜案並非策劃周詳之計畫型犯罪，應屬臨時突發之犯罪
      案件，故而歹徒並無需於事前至現場附近勘查地形或規劃
      逃亡路線之必要，是以被告乙○○於案發前數日即常出現
      於案發地點附近，尚無可疑之處。公訴人雖另以被告辯稱
      伊於案發時人在臺中，與案發前電話通聯紀錄之基地臺位
      置在案發地點附近不符，以及案發後被告通聯之行動電話
      基地臺位於臺中，顯係犯罪後恐遭警方查獲，而前往臺中
      避風頭，而據此為認定被告有罪之依據。然衡諸常情，人
      之記憶有其極限，故而對於數月前之行蹤顯難為鉅細靡遺
      方式之交代，本案被告係於九十二年六月十四日另案經警
      查緝到案，警方於當日對被告製作警詢筆錄，要求被告交
      代四個月前即案發之九十二年一月三十一日當日之行蹤，
      被告僅回答該日伊人在臺中，尚與常情不悖。再者，上開
      於案發前撥打至被告所持行動電話之000000000
      0號及0000000000號等二門號行動電話，均係
      證人黃江男所持用，業據證人黃江男於原審證訴屬實，證
      人黃江男另證訴：因當時是過年，所以伊都在向被告討錢
      ，被告回說伊要去臺中拿錢，伊說伊在臺中趕不回來等語
      （見原審卷九十三年七月十五日審理筆錄），故而被告於
      案發地點附近所接聽之電話，撥打者之目的既均係欲向其
      催討債務，足認被告如確係於案發後即逃往臺中製造不在
      場證明，則被告於案發前大可不必於案發現場附近接聽他
      人為討債所撥打之電話，徒留日後可供司法機關作為認定
      其犯罪之依據。
（四）另按測謊鑑定，係依一般人若下意識刻意隱瞞事實真相時
      ，會產生微妙之心理變化，如憂慮、緊張、恐懼、不安等
      現象，而因身體內部之心理變化，身體外部之生理狀況亦
      隨之變化，如呼吸急促、血液循環加速、心跳加快、聲音
      降低、大量流汗等異常現象。惟表現在外之生理變化，往
      往不易由肉眼觀察，乃由測謊員對受測者提問與待證事實
      相關之問題，藉由科學儀器（測謊機）記錄受測者對各個
      質問所產生細微之生理變化，加以分析受測者是否下意識
      刻意隱瞞事實真相，並判定其供述是否真實；測謊機本身
      並不能直接對受測者之供述產生正確與否之訊號，而係測
      謊員依其專業之學識及經驗，就測謊紀錄，予以客觀之分
      析解讀。至於測謊鑑定究竟有無證據能力，刑事訴訟法並
      無明文規定，惟實務上，送鑑單位依刑事訴訟法第二百零
      八條第一項規定，囑託法務部調查局或內政部警政署刑事
      警察局為測謊檢查，受囑託機關就檢查結果，以該機關名
      義函覆原囑託之送鑑單位，該測謊檢查結果之書面報告，
      即係受囑託機關之鑑定報告，該機關之鑑定報告，形式上
      若符合測謊基本程式要件，包括：經受測人同意配合，
      並已告知得拒絕受測，以減輕受測者不必要之壓力。測
      謊員須經良好之專業訓練與相當之經驗。測謊儀器品質
      良好且運作正常。受測人身心及意識狀態正常。測謊
      環境良好，無不當之外力干擾等要件，即賦予證據能力，
      非謂機關之鑑定報告書當然有證據能力。具上述形式之證
      據能力者，始予以實質之價值判斷，必符合待證事實需求
      者，始有證明力。復按刑事訴訟法第二百零六條第一項規
      定：「鑑定之經過及其結果，應命鑑定人以言詞或書面報
      告」，又法院或檢察官囑託相當之機關鑑定，準用第二百
      零六條第一項之規定，同法第二百零八條亦有明文規定；
      是鑑定報告書之內容應包括鑑定經過及其結果，法院囑託
      鑑定機關為測謊檢查時，受囑託之鑑定機關不應僅將鑑定
      結果函覆，並應將鑑定經過一併載明於測謊之鑑定報告書
      中，若鑑定報告書僅簡略記載檢查結果而未載明檢查經過
      ，既與法定記載要件不符，法院自應命受囑託機關補正，
      必要時並得通知實施鑑定之人以言詞報告或說明，否則，
      此種欠缺法定要件之鑑定報告不具備證據資格，自無證據
      能力可言。最高法院九十三年度臺上字第一八六五號判決
      可資參照。本案公訴人囑託法務部調查局對被告進行測謊
      ，經原審函詢法務部調查局補正相關書面報告後，該局雖
      檢附包括被告測謊同意書。被告測謊身心狀況調查表
      。測謊問卷內容題組（包含檢測方法）。被告測謊過
      程生理紀錄圖（含呼吸、膚電、脈搏）。測謊程序說明
      （含測謊儀器運作與施測環境評估等）。施測者專業資
      格證明。其他測謊文獻資料（英文，未附中譯本）等相
      關資料檢送原審，以資證明受測者接受測謊之同意、當時
      之身心狀態、測謊員之能力及資格、測謊儀器運作狀態以
      及測謊環境有無不當之外力干擾等要件，是因認上開測謊
      結果有證據能力。惟查：上開測謊鑑定之內容，僅對被告
      答稱：「（你有沒有參與強盜搶案？）否」、「（案發時
      你有沒有持刀搶錢？）否」、「（被搶的錢你有沒有花用
      ？）否」等三問題因均呈情緒波動反應，而研判被告對上
      開三問題有說謊（臺灣臺南地方法院檢察署九十二年度偵
      字第七五九二號偵查卷第四四頁）。然觀諸上開三問題，
      均未特定本案犯罪之時間、地點、遭強盜之財物及遭強盜
      之被害人，且受測者對其切身清白與否之關注，刑事案件
      更涉及是須擔刑責，其心理上之負擔實不免影響及呼吸、
      血壓等反應，而本件被害人之指認與證詞，尚無法使本院
      達到被告有參與強盜之犯行，已如前述，亦難徒憑該測謊
      結果，即予遽入人罪。
（五）至於現場模擬照片、勘驗筆錄、勘驗錄影帶等證物，乃事
      後針對案發時所為模擬之情形，雖可看出車內前座人之面
      貌，然誠如前所述，被害人之指認，有瑕疵可指，亦難以
      事後現場模擬之照片、勘驗筆錄、勘驗錄影帶作為不利於
      被告之認定。準此，公訴人認定被告犯嫌所憑之直接證據
      ，未達通常一般人均不致有所懷疑，而得以確信其為真實
      之程度，且本案司法警察除未於被害人之車輛或身上所穿
      著之皮衣採得被告之指紋，復未在被告身上或其處所搜得
      作案所用之刀械或強盜所得之贓款，是而本案公訴人所據
      認定被告涉及加重強盜罪嫌之證據尚有不足之處，自不能
      證明被告犯罪。
五、綜上所述，本件被告乙○○因涉嫌加重強盜犯行而經公訴人
    起訴，公訴意旨所憑之證據，即被害人賴羿安、徐賴美汝、
    甲○○三人指認被告為本案持刀強盜之歹徒、被告所持行動
    電話於案發時之通聯基地臺位置、被告之測謊報告等，均難
    憑為認定被告確實涉犯上開犯行。此外，公訴人除上開證据
    外，並未再所提出其他適合於證明被告犯罪事實之積極證據
    ，並說明其證據方法與待證事實之關係，以說服本院以形成
    被告有罪之心證，而被告又辯稱無犯本件之罪等語，揆諸上
    開說明，基於無罪推定之原則，原審以不能證明被告犯罪，
    諭知其無罪，核屬允當，公訴人上訴意旨，僅泛言（一）本
    件被告所涉強盜犯行，業據被害人三人自警訊、偵查、審判
    指述可按，且有現場模擬照片、勘驗筆錄、勘驗錄影帶可稽
    ，且原審勘驗上開錄影帶，亦認車內燈光之亮度可以明顯看
    到坐於車內人之面容，堪認被害人三人之指述非虛。（二）
    依被告使用之行動電話通聯紀錄，被告在案發前一分鐘之晚
    上十時九分通話基地台位置，在麻豆鎮○○路一二七號七樓
    ，在案發地點附近，被告於警局所辯案發時其人在台中云云
    ，非可採信，且除上開時間在案附近外，均未再出現同一通
    話基地台之情況，顯見被告於案發出現，並非巧合。（三）
    未對測謊予以查證，遽認測謊未特定本案犯罪之時間、地點
    、遭強盜之財物及遭強盜之被害人屬抽象而未確定云云，查
    上開理由（二）（三）部分係就原審業已具體說明、剖析、
    參互審酌之事項予以指摘；至於（一）部分，經查亦不足採
    為被告不利之認定，如前所述。是公訴人上訴意旨，均屬無
    理由，應予駁回。
據上論斷，應依刑事訴訟法第三百六十八條，判決如主文。
本案經檢察官劉欽銘到庭執行職務。
中　　華　　民　　國　　94　　年　　4 　　月　　7 　　日
                  刑事第一庭　　審判長法　官　黃崑宗
                                      法　官　蔡長林
　 　　　　　　　　　　　　　　　　　 法　官　田平安
以上正本證明與原本無異。
如不服本判決，應於收受送達後十日內向本院提出上訴書狀。其
未敘述上訴理由者並得於提起上訴後十日內向本院補提理由書狀
（均須按他造當事人之人數附繕本）「切勿逕送上級法院」。
　　　　　　　　　　　　　　　　　　　書記官　劉岳文
中　　華　　民　　國　　94　　年　　4 　　月　　11　　日
